【裁判字號】    89,上易,2117
【裁判日期】    891205
【裁判案由】    詐欺
【裁判全文】
臺灣高等法院臺中分院刑事判決                  八十九年度上易字第二一一七號
    上  訴  人  臺灣臺中地方法院檢察署檢察官
    上  訴  人
    即  被  告  甲○○
右上訴人因被告詐欺案件，不服臺灣臺中地方法院八十九年度易字第三八六號中華民
國八十九年七月二十八日第一審判決（起訴案號：臺灣臺中地方法院檢察署八十八年
度偵字第一九二九五號），提起上訴，本院判決如左：
    主  文
原判決撤銷。
甲○○無罪。
    理  由
一、公訴意旨以：上訴人即被告甲○○（以下稱被告）明知其已無清償債務之能力，
    竟意圖為自己不法之所有，以朋友需錢週轉為由，於民國（以下同）八十七年九
    月一日在臺中縣大里市向乙○○借款新臺幣（下同）四十萬元，並聲稱一個月後
    即返還借款，致使乙○○陷於錯誤而如數借與，詎料甲○○屆期未清償，又於八
    十七年十月十五日簽發票面金額四十萬元之本票一紙交給乙○○收執，請其再延
    長一個月還款，經乙○○再三催討，甲○○明知其所經營之親旺鞋業有限公司（
    下稱親旺公司）設於第一商業銀行大里分行之支票存款帳號二五五五八八號帳戶
    已於八十七年十一月六日遭銀行列為拒絕往來戶，竟仍於八十七年十二月間開立
    親旺公司為發票人，票面金額四十萬元，票載發票日為八十七年十二月三十日之
    支票一紙交付乙○○，屆期經提示遭退票後，乙○○始知受騙。案經告訴人乙○
    ○訴請臺灣臺中地方法院檢察署檢察官偵查起訴。因認被告涉有刑法第三百三十
    九條第一項詐欺取財罪嫌云云。
二、公訴人認被告有上開罪嫌，無非以右揭事實業據告訴人乙○○指述綦詳，復有告
    訴人之臺中市第二信用合作社存摺（上載：9.1.票信電匯400000）影本一份、
    上開本票、支票影本各一紙及存款不足退票單影本一紙等在卷足稽，又被告經營
    之親旺公司設於第一商業銀行大里分行之支票存款帳號二五五五八八號帳戶係於
    八十七年六月六日開始退票，於八十七年十一月六日被列為拒絕往來戶，亦有第
    一商業銀行大里分行八十八年十一月四日一大里字第一九一號函檢送之支票存款
    存戶退票資料查詢單二份及該行八十九年六月一日一大里字第七五號函一份在卷
    可按，可知被告於八十七年九月一日借款之時，已無清償債務之能力，竟仍向告
    訴人諉稱一個月後即返還借款，致使告訴人陷於錯誤而如數借款，堪認被告於借
    款之初，應有不法所有之詐欺意圖甚為明顯等為其論據。惟訊據被告固坦承於八
    十七年九月一日向告訴人乙○○借款四十萬元迄未清償之事實，惟堅決否認有何
    詐欺之犯行，辯稱：伊借錢時即簽發票載發票日為八十七年十二月三十日之支票
    給告訴人，且已先預扣利息，伊後來也有再支付共約二萬元之利息給告訴人，還
    將坐落臺中縣大里市○○路七○二巷三六號房地讓告訴人設定抵押，及簽發一紙
    本票作為擔保，伊係因週轉不靈，致一時沒辦法還錢，等到房子賣掉後即可償還
    告訴人，並無詐騙之意等語。
三、按犯罪事實應依證據認定之，無證據不得推定其犯罪事實；又不能證明被告犯罪
    者，應諭知無罪之判決；刑事訴訟法第一百五十四條、第三百零一條第一項分別
    定有明文。又犯罪事實之認定，應憑真實之證據，倘證據是否真實尚欠明確，自
    難以擬制推測之方法，為其判斷之基礎；而認定犯罪事實之證據係指足以認定被
    告確有犯罪行為之積極證據而言，該項證據自須適合於被告犯罪事實之認定，始
得採為斷罪資料，最高法院五十三年著有臺上字第六五六號、二十九年上字第三
    一○五號判例。且刑事訴訟上證明之資料，無論其為直接或間接證據，均須達於
    通常一般之人均不致有所懷疑，而得確信其為真實之程度，始得據為有罪之認定
    ，若其關於被告是否犯罪之證明未能達此程度，而有合理懷疑之存在，致使無從
    形成有罪之確信，根據「罪證有疑，利於被告」之證據法則，即不得遽為不利被
    告之認定，亦有最高法院七十六年度臺上字第四九八六號判例可稽。其以情況證
    據（即間接證據）斷罪時，尤須基於該證據在直接關係上所可證明之他項情況事
    實，本乎推理作用足以確證被告有罪，方為合法，不得徒憑主觀上之推想，將一
    般經驗上有利被告之其他合理情況逕予排除，此觀諸最高法院三十二年上字第六
    十七號判例意旨亦甚彰明。
三、查（一）被告向告訴人借款時，即簽發上開支票與告訴人，嗣並簽發本票與告訴
    人，復將所有不動產設定抵押權與告訴人等情，核與告訴人於原審法院稱：「被
    告係於八十七年九月一日簽發八十七年十二月三十日期之支票與告訴人，被告交
    付支票時，支票尚未拒絕往來，本票係八十七年十月十五日交付告訴人」（見原
    審法院卷第十頁反面、十一頁）等語相符。嗣告訴人改稱：被告是先開立一紙四
    十萬元之本票未兌現後，再於八十七年十二月間交付一紙票載發票日為八十七年
    十二月三十日之同額支票云云。並舉證人即代書事務所職員陳詩韻之證詞，以實
    其說。然查被告與告訴人之間非好友至親，本件借貸被告尚且支付利息與告訴人
    （詳如後述）以觀，設被告未簽發票據與告訴人供擔保，告訴人豈有貿然借款與
    被告之理。且告訴人於偵查中係稱：「（被告）借錢時是表示他朋友要借錢，開
    他本人本票，是在八十七年九月一日的事情」、「他事先拿本票，到十二月初才
    開支票」等語，足見被告於借款時確有交付票據與告訴人，參與告訴人所提之本
    票其發票日係八十七年十月十五日，並非八十七年九月一日借款日以觀，應以被
    告所供為可採。且證人陳詩韻於原審法院八十九年七月五日、同年月十九日審理
    中到庭證稱：「八十七年十二月間某日被告與告訴人到代書事務所拿取設定抵押
    之相關文件時，告訴人曾告訴伊說被告當天有簽發一紙四十萬元之支票交給他」
    等語，無非係傳聞證據，且與事實不符，自不得資為認定事實之依據。又本件支
    票之票載發票日為八十七年十二月三十日，而被告自承簽發四十萬元本票之日期
    為八十七年十月十五日，或謂倘被告於八十七年九月一日借款時即簽發面額四十
    萬元，發票日為八十七年十二月三十日之支票，則為何於支票尚未屆期不知是否
    會兌現前，被告又於八十七年十月十五日簽發交付一紙同額之本票，此似與常情
    有違云云。惟查被告辯稱係因所簽發之支票曾退票後註銷紀錄，經告知告訴人後
    ，告訴人要求再簽發本票等語，本院參酌本票之面額與支票面額相同，應認被告
    所辯為事實，並不違背常理。（二）被告辯稱其前後已支付約二萬元之利息予告
    訴人等語，固為告訴人所否認，且被告亦無法提出任何交付該部分利息之證明。
    惟查被告與告訴人非至親好友，衡情豈有無償借貸之理。且告訴人於原審法院先
    是稱未收到利息，嗣又改稱「自願不要利息」，甚至又供稱所支付之利息係「另
    外一百萬元的部分」（此部份所稱被告另行向告訴人借款部分與事實不符，不足
    採信，詳如後述），前後所供不一，已難令人採信。矧告訴人其後主張被告另行
    向其借用一百萬元部分，告訴人供承利息係七萬五仟元，則依此觀之，告訴人當
    無不收取利息之理，自不能以被告未令告訴人書寫收受利息之收據，即認本件借
    貸為無償。參諸告訴人上開自承曾收受被告給付之利息，應認被告上開所指曾依
    約支付利息等語為可採。（三）被告指稱本件借貸之前，曾另向告訴人借款三十
    萬元，雖告訴人於偵查及原審法院中均予以否認，惟告訴人嗣於本院審理時改稱
    確有其事，並稱被告當初持以借款之客票有兌現等語。足見被告與告訴人之間，
    在本案之前，彼此確有金錢往來（四）被告所辯稱有將房地設定最高限額抵押權
    一百萬元予告訴人，作為借款四十萬元之擔保乙節。雖告訴人指稱：被告曾於八
    十七年六月二十九日向伊借款一百萬元，約定三個月後清償債務，但到期未清償
    ，經告訴人再三催討，被告始於同年十月二十日設定抵押給伊云云。惟關於該一
    百萬元部分，告訴人於原審法院先是稱係告訴人向被告買受房屋支付之價金（見
    原審法院卷第十一頁），嗣又語焉不詳地改稱：「另外一百萬元之借款算我向他
    買房子」「（一百萬元係）買房子的錢」（見原審法院卷第六十四頁）。其後告
    訴人於本院又提出存摺交易明細，指被告於八十七年六月二十九日向其借款一百
    萬元云云，此項供述與告訴人在原審法院所供顯然前後矛盾。又縱如告訴人所指
    被告向其借用一百萬元，告訴人並稱「借款時約定一個月之利息為二千五百元，
    言明三個月後償還，所以預扣利息七萬五千元後交付九十二萬五千元」云云。惟
    查依告訴人所提出之交易明細表觀之，告訴人於八十七年六月二十九日提出之金
    額係二筆，分別為八十二萬五千一百三十五元及十萬元，其合計之金額與告訴人
    所指交付借款與被告之金額不符，且既係言明借款一百萬元，何以又分二次提款
    後交付？是該最高限額一百萬元之抵押權確係擔保系爭四十萬元之借款，應無疑
    義。（五）被告確在經營房地產仲介事業，業據被告陳明，核與告訴人所供相符
    ，告訴人於偵查時亦供稱：「被告一開始有賣房子，賣三千多萬元，就是不還我
    錢」（見偵查卷第十九頁），足見被告借款時係正當之生意人，因週轉需要始向
    告訴人借款。其後因房地產事業不景氣，被告因週轉不靈，致無力清償，要非被
    告於借款時所能預見。自不得以被告未能還款即推定其借款時確有不法所有之意
    圖。（六）該設定最高限額一百萬元抵押權之臺中縣大里市○○路七○二巷三六
    號房地，固前於八十六年四月間即已設定最高限額四百八十萬元之第一順位抵押
    權予臺灣省合作金庫，有土地及建物登記謄本各一份及抵押權設定契約書影本二
  份在卷可按，而告訴人於原審法院八十九年五月二十四日審理中亦陳稱：房子已
    經開始拍賣，但尚未賣成等語。被告亦於同日陳稱：地震後房子很難賣出去了。
    可見被告於八十七年十月間提供前開房地予告訴人作為擔保，已無實益云云。惟
    查被告提供上開不動產供告訴人設定抵押權，告訴人亦同意，足見於設定抵押時
    ，該不動產尚有設定擔保之價值，否則告訴人豈有同意之理。且被告提供不動產
    為本件借款之擔保，係在借款之後，因此自不能以借款後提供不動產之價值無實
    益，而推定被告於借款時有詐欺之故意。矧彌來不動產價值大幅跌落，自不得以
    跌落後不動產之價格，作為當初設定擔保時之價格，而推論設定擔保時已無實益
    。又被告與告訴人係相識一年餘之朋友，告訴人於本院並稱係：「我看他的事業
    做的很大，因為信任他才將錢借給他。」參諸被告與告訴人於本件借款之前彼此
    即有金錢往來，前一筆借款被告已依約付息並到期償還本金，足見本件借貸被告
    於主觀上並無有為自己不法所有之詐欺意圖。故被告辯稱其無詐騙意圖等語，應
    可採取。此外又查無其他任何積極之證據，足認被告有上述犯行，詎原審未詳為
    勾稽，遽予論罪科刑，尚有未合。被告上訴意旨執此指摘原判決不當，經核為有
    理由，應由本院將原判決撤銷，並依法諭知被告無罪之判決。
四、據上論結，應依刑事訴訟法第三百六十九條第一項前段、第三百六十四條、第三
    百零一條第一項，判決如主文。
本案經檢察官張秋源到庭執行職務。
中      華      民      國    八十九    年     十二     月      五      日
                                  臺灣高等法院臺中分院刑事第十庭
                                        審判長法  官  林  照  明
                                              法  官  李  寶  堂
                                              法  官  蕭  廣  政
右正本證明與原本無異。
不得上訴。
                                              書記官  黃  禎  祥
中      華      民      國    八十九    年     十二     月      七      日
                                                                        Ｃ


司法院資訊處製作；財團法人民間司法改革基金會備份。
